臺灣高等法院刑事判決
109年度侵上訴字第275號
上  訴  人  臺灣新北地方檢察署檢察官
上  訴  人  
即  被  告  黃明志




指定辯護人  本院公設辯護人王永炫
上列上訴人等因被告妨害性自主案件，不服臺灣新北地方法院10
9年度侵訴字第63號，中華民國109年8月6日第一審判決（起訴案
號：臺灣新北地方檢察署109年度偵字第8588號），提起上訴，
本院判決如下：
    主  文
上訴駁回。
    犯罪事實
一、乙○○與未滿14歲之代號AD000-A109096號未成年女子（民國0
    0年0月生，真實姓名年籍詳卷，下稱甲○）素不相識，於109
    年3月17日0時30分許，見甲○獨自1人至便利超商購物，明知
    甲○為未滿14歲之女子，竟基於侵入住宅對未滿14歲女子為
    強制性交之犯意，自新北市○○區○○路00巷口開始沿路尾隨甲
    ○，並於甲○開啟住處（地址詳卷）公寓大門時，跟隨甲○進
    入甲○住處公寓1樓樓梯間內，旋自甲○後方以一手摀住甲○嘴
    巴，並用另一隻手將甲○抱住後，違背甲○之意願，以手撫摸
    甲○胸部及下體，再強行褪去甲○褲子，以手指插入甲○陰道
    內，以此方式對甲○為性交1次得逞後，即自行離去。嗣因甲
    ○返家告知其母（代號AD000-A109096A，下稱Ａ母），由Ａ母
    偕同甲○報警處理，經警調閱路口監視器，查悉上情。
二、案經甲○、Ａ母訴由新北市政府警察局○○分局（下稱○○分局）
    報告臺灣新北地方檢察署檢察官偵查起訴。
    理  由
壹、揭露身分之禁止：
    性侵害犯罪防治法所稱性侵害犯罪，係指觸犯刑法第221條
    至第227條、第228條、第229條、第332條第2項第2款、第33
    4條第2項第2款、第348條第2項第1款及其特別法之罪；行政
    機關、司法機關及軍法機關所製作必須公示之文書，不得揭
    露被害人之姓名、出生年月日、住居所及其他足資識別被害
    人身分之資訊，性侵害犯罪防治法第2條第1項、第12條第2
    項分別定有明文。又性侵害犯罪防治法第12條所定其他足資
    識別被害人身分之資訊，包括被害人照片或影像、聲音、住
    址、親屬姓名或其關係、就讀學校與班級或工作場所等個人
    基本資料，性侵害犯罪防治法施行細則第6條亦有明文。本
    案上訴人即被告乙○○（下稱被告）被訴對甲○為加重強制性
    交犯行，係屬性侵害犯罪防治法所稱之性侵害犯罪，而本院
    製作之判決係屬必須公示之文書，為避免被害人身分遭揭露
    ，爰依上開規定，對於甲○及Ａ母之姓名、年籍資料、住居所
    等足資識別甲○身分之資訊，均予以隱匿，以免揭露被害人
    身分，合先敘明。
貳、證據能力部分： 
一、被告以外之人於審判外之言詞或書面陳述，除法律有規定者
    外，不得作為證據，刑事訴訟法第159條第1項定有明文。又
    被告以外之人於審判外之陳述，雖不符刑事訴訟法第159條
    之1至第159條之4之規定，而經當事人於審判程序同意作為
    證據，法院審酌該言詞陳述或書面陳述作成時之情況，認為
    適當者，亦得為證據；當事人、代理人或辯護人於法院調查
    證據時，知有同法第159條第1項不得為證據之情形，而未於
    言詞辯論終結前聲明異議者，視為有前項之同意，刑事訴訟
    法第159條之5亦有明文。查本件檢察官、被告及辯護人於言
    詞辯論終結前，均未就本院所認定犯罪事實而經調查採用之
    證據之證據能力予以爭執（見本院卷第91至93頁、第128至1
    29頁），本院復審酌各該證據作成時之情況，尚無違法及證
    明力明顯過低之瑕疵，認以之作為證據應屬適當，揆諸上開
    規定，本件經調查之證據，均有證據能力。
二、至於本院所引之非供述證據部分，並無證據證明係公務員違
    法取得，亦無依法應排除其證據能力之情形，應有證據能力
    。
參、實體部分：
一、認定犯罪事實所憑之證據及理由：
  ㈠上揭犯罪事實，業據被告於警詢、偵查、原審及本院審理時
    坦承不諱（見臺灣新北地方檢察署109年度偵字第8588號卷
    【下稱偵卷】第14頁至16頁、第79頁；臺灣新北地方法院10
    9年度聲羈字第89號卷第24頁；臺灣新北地方法院109年度侵
    訴字第63號卷【下稱原審卷】第34頁、第93頁、第181至182
    頁；本院卷第130頁），並經證人即告訴人甲○（見偵卷第19
    至22頁、第117至118頁）、Ａ母（見偵卷第25至26頁）分別
    於警詢、偵查證述在卷，又有○○分局指認犯罪嫌疑人紀錄表
    （見偵卷第23至24頁）、自願受搜索同意書（見偵卷第29頁
    ）、○○分局搜索扣押筆錄、扣押物品目錄表（見偵卷第31至
    35頁）、被告之學生證正反面影本（見偵卷第43頁）、悠遊
    卡交易紀錄（見偵卷第45至46頁）、被告犯案衣著照片（見
    偵卷第47至48頁）、○○分局現場勘察照片（見偵卷第49至51
    頁）、○○分局得和所蒐證照片（監視器錄影翻拍畫面，見偵
    卷第53至66頁）、衛生福利部雙和醫院受理疑似性侵害事件
    驗傷診斷書（見臺灣新北地方檢察署109年度偵字第8588號
    之彌封卷【下稱彌封卷】第13至17頁）在卷可稽，足認被告
    前揭任意性自白與事實相符，堪以採信。
　㈡綜上，本案罪證明確，被告犯行洵堪認定，應依法論科。
二、論罪：
  ㈠刑法第222條第1項第7款之侵入住宅強制性交罪，其所謂「住
    宅」，乃指人類日常居住之場所而言，公寓亦屬之。至公寓
    樓下之「樓梯間」，雖僅供各住戶出入通行，然就公寓之整
    體而言，該樓梯間為該公寓之一部分，而與該公寓有密切不
    可分之關係，故於侵入公寓樓下之樓梯間強制性交，難謂無
    同時妨害居住安全之情形，自應成立刑法第222條第1項第7
    款之侵入住宅強制性交罪。又甲○為96年9月生，有甲○之代
    號與真實姓名對照表及其個人戶籍資料（完整姓名）查詢結
    果在卷可考（見彌封卷、臺灣新北地方法院109年度侵訴字
    第63號之不公開卷），被告侵入甲○所住公寓樓梯間對甲○為
    強制性交犯行時，甲○猶為未滿14歲之女子。是核被告所為
    ，係犯刑法第222條第1項第2款、第7款之侵入住宅對未滿14
    歲之女子犯強制性交罪。又被告對甲○為性交行為前，以手
    撫摸A女胸部及下體之行為，於主觀上既可滿足其一己之性
    慾，客觀上亦可誘發他人性慾，自屬猥褻行為，但此等低度
    之猥褻行為應為性交之高度行為所吸收，均不另論罪。
  ㈡公訴意旨雖漏未論及被告侵入住宅之加重態樣，惟本件被告
    犯行雖兼具刑法第222條第1項數款加重情形，仍應僅成立1
    罪（最高法院99年度台上字第5890號判決意旨參照），則被
    告此部分犯行與已起訴之對未滿14歲女子犯強制性交犯行間
    具有實質上一罪關係，應為起訴效力所及，且經法院告知被
    告尚構成侵入住宅之加重條款（見原審卷第176頁；本院卷
    第89至90頁、第126頁），已無礙被告攻擊、防禦權之行使
    ，本院自應併予審理。又檢察官所引應適用之法條與論罪科
    刑之法條既無不同，不生變更起訴法條之問題，尚無庸變更
    起訴法條。而被告侵入住宅部分因已結合於加重強制性交之
    罪質中，無另成立刑法第306條無故侵入住宅罪之餘地（最
    高法院91年度台上字第6073號、97年度台上字第5159號判決
    意旨參照）。再者，刑法第221條第1項之強制性交罪，須基
    於對男女強制性交之犯意，著手實行強暴、脅迫、恐嚇、催
    眠術或其他違反其意願之非法方法，而發生強制性交之結果
    ，始能成立。行為人尚未開始對被害人為性交前所施用之強
    暴、脅迫等非法方法，得否認為已著手實行強制性交之構成
    要件行為，或另成立強制或妨害自由罪，應視其強制性交之
    犯意是否已表徵於外，並就犯罪實行之全部過程予以觀察。
    如其所施用之強暴、脅迫等非法方法，足以表徵其係基於強
    制性交之犯意而為，且與性交行為之進行，在時間、地點及
    手段上有直接、密切之關聯，應可認為強制性交行為之著手
    開始，而無再論以強制或妨害自由罪之餘地（最高法院109
    年度台上字第997號判決意旨參照）。本件被告於甲○進入住
    宅樓梯間之際，以一隻手摀住甲○嘴巴，並用另一隻手將甲○
    抱住後，隨即對甲○為上開強制性交犯行，則被告剝奪甲○行
    動自由應屬強制性交行為之著手，乃強制性交行為之一部，
    不另成立剝奪他人行動自由罪，附此敘明。
  ㈢兒童及少年福利與權益保障法第112條第1項固規定：「成年
    人教唆、幫助或利用兒童及少年犯罪或與之共同實施犯罪或
    故意對其犯罪者，加重其刑至2分之1。但各該罪就被害人係
    兒童及少年已定有特別處罰規定者，從其規定。」被告本件
    犯行雖係對於少年故意犯罪，然因刑法第222條第1項第2款
    之罪，已將「對未滿14歲之男女」列為犯罪構成要件，亦即
    已就被害人之年齡設有特別處罰規定，自無庸再依前開規定
    加重其刑，併予指明。
三、刑之減輕：
  　犯罪之情狀顯可憫恕，認科以最低度刑仍嫌過重者，得酌量
    減輕其刑，刑法第59條定有明文。考其立法意旨，科刑時原
    即應依同法第57條規定審酌一切情狀，尤應注意該條各款所
    列事項，以為量刑標準。刑法第59條所謂「犯罪之情狀顯可
    憫恕」，自係指裁判者審酌第57條各款所列事項以及其他一
    切與犯罪有關之情狀之結果，認其犯罪足堪憫恕者而言（即
    犯罪另有其特殊之原因與環境等等），即必於審酌一切之犯
    罪情狀，在客觀上顯然足以引起一般同情，認為縱予宣告法
    定最低刑度猶嫌過重者，始有其適用，有最高法院38年台上
    字第16號、45年台上字第1165號及51年台上字第899號等判
    例可資參照。查被告為滿足一己性慾，而對未滿14歲之甲○
    為加重強制性交行為，固值非難，然被告並無其他前案紀錄
    ，有本院被告前案紀錄表在卷可參（見原審卷第21頁），素
    行尚佳，並考量被告之犯罪手段、情節相較於其他侵入住宅
    強制性交犯罪，或兼使用激烈殘暴手段傷害被害人者較為輕
    微，且被告犯後始終坦承犯行，於原審時已與告訴人甲○、Ａ
    母達成部分和解，並已確實給付和解金額20萬元等情，有臺
    灣新北地方法院109年度司附民移調字第999號調解筆錄可查
    ，並據Ａ母到庭陳述明確（見原審卷第183頁；本院卷第94至
    95頁），且Ａ母亦表示其與甲○就刑案部分願意原諒被告，同
    意法院適用刑法第59條規定酌減其刑等語（見原審卷第183
    頁），足認被告犯後已有悔改之心，且有積極作為以彌補犯
    行所造成之損害，審酌被告犯罪整體情狀，尚非重大不赦，
    且事後已努力達成調解、填補損害以求取甲○及Ａ母之諒解，
    如依刑法第222條規定處以法定最低度刑即有期徒刑7年，猶
    有情輕法重、刑罰過苛之憾，在客觀上足以引起一般人同情
    ，而堪憫恕，考量罪刑相當性及比例原則，且與深具重大惡
    性之妨害性自主犯罪有所區隔，爰依刑法第59條之規定酌減
    其刑。
四、原審本於同上見解，認定被告前揭犯行，罪證明確，適用刑
    法第222條第1項第2款、第7款、第59條等規定，並審酌被告
    僅因一時衝動未能自持，即隨機尾隨稚齡之甲○為本件加重
    強制性交犯行，且其侵入甲○所住社區，影響甲○及社區住戶
    居住安寧，尚造成甲○所患情緒行為障礙疾病因此症狀加劇
    ，須再接受每週1次，持續半年至1年之心理治療，足見本案
    犯行已影響甲○甚鉅，造成其難以抹滅之陰影，所生危害非
    微，被告行為應予非難；兼衡被告犯後始終坦承犯行，並能
    與甲○、Ａ母達成部分和解，並如期給付損害賠償之犯後態度
    ，暨被告之素行、大學肄業之智識程度，並患有憂鬱症，有
    被告國軍高雄總醫院左營分院病歷資料可參（見原審卷第14
    7至159頁），羈押前從事色情影像光碟檢查工作，與母、姊
    同住而經濟勉持之生活狀況等一切情狀，判處有期徒刑4年6
    月。其認事用法，核無違誤，量刑亦屬妥適。
五、檢察官上訴意旨略以：被告係在便利商店隨機挑選對象後，
    尾隨甲○而侵入其住處樓梯間內，以肢體暴力為強制性交行
    為，其法定本刑為7年以上有期徒刑之罪，而其所為乃一行
    為兼具數強制性交罪之加重要件，故被告犯罪行為之罪質顯
    重於具備單一款項之同種犯罪類型，在刑罰上充分評價而應
    從重量刑，原判決以被告前無犯罪紀錄及犯罪手段相較於其
    他同種犯罪類型為輕，而依刑法第59條酌減輕其刑，顯非無
    疑。又依被告提出之高雄醫院左營分院出院病歷摘要，被告
    罹患之疾病實為國際疾病及傷害死因分類標準第十版之F43.
    20Adjustment disorders(適應障礙症)，並非同分類標準F3
    2至33.9之各類型憂鬱症，原判決以被告病歷資料認被告罹
    患適應障礙症，造成其情緒低落、焦慮、失眠等症狀，係因
    被告脫離軍隊生活，環境適應不良所致，而為量刑之參考，
    恐有速斷之嫌云云；另被告上訴意旨則請求從輕量刑使被告
    得盡早賠償甲○損害云云。然查：㈠刑法第59條之酌量減輕其
    刑，依該條之立法理由明載：「…本條所謂『犯罪之情狀可憫
    恕』，自係指裁判者審酌第57條各款所列事項以及其他一切
    與犯罪有關之情狀之結果，認其犯罪足堪憫恕者而言。」又
    被告犯罪之情狀是否顯可憫恕，而得適用該條規定酌量減輕
    其刑，係事實審法院之職權，除其裁量權之行使，明顯違反
    比例原則外，不得任意指為違法。再者，適用刑法第59條酌
    減其刑之規定，固得參酌同法第57條各款事由，然仍應達於
    確可憫恕之程度，認科以最低刑度，仍嫌過重，始得據以酌
    減其刑（最高法院106年度台上字第3107號判決意旨參照）
    。又刑事審判旨在實現刑罰權之分配的正義，故法院對有罪
    被告之科刑，應符合罪刑相當之原則，使輕重得宜，罰當其
    罪，以契合社會之法律感情，故刑法第57條明定科刑時應審
    酌一切情狀，尤應注意該條所列10款事項以為科刑輕重之標
    準，並於同法第59條賦予法院以裁量權，如認犯罪之情狀可
    憫恕，認科以最低刑度仍嫌過重者，得酌量減輕其刑，俾使
    法院就個案之量刑，能斟酌至當。本院審酌被告並無其他前
    案紀錄，犯後已有悔改之心，且有積極作為以彌補犯行所造
    成之損害，並得到Ａ母及甲○原諒，並同意法院用刑法第59條
    酌減其刑，論其情節，惡性尚非重大不赦，認縱處以最低刑
    度即有期徒刑7年，猶嫌過重，難謂符合罪刑相當性及比例
    原則，實屬情輕法重，在客觀上足以引起一般之同情，尚有
    堪資憫恕之處，要係對被告本案所犯之刑法第222條第1項第
    2款、第7款侵入住宅對未滿14歲之女子犯強制性交罪所涉要
    件皆予充分評價而為審酌，已如前述（見理由欄參三）。㈡
    又關於刑之量定，係實體法上賦予法院得為自由裁量之事項
    ，倘其未有逾越法律所規定之範圍，或濫用其權限，即不得
    任意指為違法（最高法院75年台上字第7033號判例意旨參照
    ），本件被告上開犯行既經認定，原審判決之量刑業依刑法
    第57條規定而為衡酌（見理由欄參四），並適用刑法第59條
    規定酌減其刑，均經本院詳述於前，並未逾越職權，亦未違
    反比例原則。從而，檢察官上訴猶執前詞併就量刑反覆爭執
    ，被告上訴請求從輕量刑，並未進一步提出其他事證予以釋
    明並供本院審酌，均為無理由，應予駁回。
據上論斷，應依刑事訴訟法第368條，判決如主文。
本案經檢察官楊雅婷提起公訴，檢察官林殷正提起上訴，檢察官
鄭堤升到庭執行職務。
中　　華　　民　　國　　109 　年　　12　　月　　15　　日
                  刑事第三庭    審判長法　官  張惠立
                                      法　官  廖怡貞
                                      法　官  張江澤
以上正本證明與原本無異。
如不服本判決，應於收受送達後20日內向本院提出上訴書狀，其
未敘述上訴之理由者並得於提起上訴後20日內向本院補提理由書
（均須按他造當事人之人數附繕本）「切勿逕送上級法院」。
                                      書記官  林明慧
中　　華　　民　　國　　109 　年　　12　　月　　16　　日
附錄：本案論罪科刑法條全文
中華民國刑法第222條
（加重強制性交罪）
犯前條之罪而有下列情形之一者，處7年以上有期徒刑：
一、二人以上共同犯之者。
二、對未滿十四歲之男女犯之者。
三、對精神、身體障礙或其他心智缺陷之人犯之者。
四、以藥劑犯之者。
五、對被害人施以凌虐者。
六、利用駕駛供公眾或不特定人運輸之交通工具之機會犯之者。
七、侵入住宅或有人居住之建築物、船艦或隱匿其內犯之者。
八、攜帶兇器犯之者。
前項之未遂犯罰之。